臺灣桃園地方法院民事判決　　　　　　 95年度重訴字第357號
原　　　告　丁○○○乙○○之.
訴訟代理人　廖建榮律師
被　　　告　甲○○
被　　　告　龍錩貨運有限公司
法定代理人　丙○○
上列當事人間因過失傷害案件，原告提起刑事附帶民事訴訟，請
求損害賠償，經本院刑事庭以95年度桃交附民字第72號裁定移送
前來，本院於民國96年3 月1 日言詞辯論終結，判決如下：
    主  文
被告應連帶給付原告新臺幣壹佰壹拾伍萬貳仟參佰玖拾肆元及自
民國九十五年八月七日起至清償日止，按年息百分之五計算之利
息。
原告其餘之訴駁回。
訴訟費用由被告連帶負擔百分之三十五，餘由原告負擔。
本判決原告勝訴部分，於原告以新臺幣參拾捌萬元為被告供擔保
後，得為假執行。但被告甲○○如以新臺幣壹佰壹拾伍萬貳仟參
佰玖拾肆元為原告供擔保，得免為假執行。
原告其餘假執行之聲請駁回。
    事  實
甲、原告方面：
一、聲明：
  (一)被告應連帶給付原告新台幣（下同）323 萬668 元及自起訴
    狀繕本送達翌日起至清償日止，按年息5 ％計算之利息。
  (二)願供擔保請准宣告假執行。
二、陳述：
  (一)被告甲○○為被告龍錩貨運有限公司（下稱龍錩公司）之司
    機，於民國94年4 月18日下午某時，被告甲○○駕駛車牌號
    碼HC-561號營業大貨車，沿桃園縣八德市○○路由八德往霄
    裡方向行駛，於同日18時25分許，行經新興路與三和巷之交
    岔路口，欲左轉進入三和巷時，貿然左轉，撞擊乙○○所駕
    騎車牌號碼RTZ-067 號輕型機車，致乙○○受有頭部外傷併
    左側顱內出血、蜘蛛膜下腔出血、頭皮血腫、右側硬膜下血
    腫、右側第七至第九肋間骨折、呼吸衰竭併呼吸器長期依賴
    等重大難治之傷害，被告甲○○之前開業務過失傷害行為業
    經鈞院刑事庭以95年度桃交簡字第18號判決有罪在案。
  (二)被告甲○○因過失傷害乙○○身體，依民法第184 條、第19
    2 條之1 、第193 條、第195 條之規定，應對乙○○負損害
    賠償責任。又被告龍錩公司為被告甲○○之僱用人，依民法
    第188 條規定，被告龍錩公司應與被告甲○○負連帶損害賠
    償責任。
  (三)乙○○所受損害如下：
  1.醫療費用：支出醫療費用179,578元。
  2.看護費用：自95年2 月20日起至95年7 月20日止於德濟醫院
    附設護理安養之家看護，每月23,000元，支出115,000 元；
    另自95年8 月起至96年1 月13日止於八德養護中心看護，支
    出126,090 元，合計241,090 元（計算式：115000＋126090
    ＝241090）。
  3.交通費用：支出自94年4 月18日起至94年7 月13日住院期間
    往返醫院之交通費用15,000元。原告請求之交通費用僅限於
    乙○○受傷初期急救狀態下所緊急支付之必要交通費用，依
    最高法院88年度台上字第1791號判決及同院89年度台上字第
    1485號判決意旨，住院期間之交通費用，屬增加生活上需要
    之費用，被告應予連帶賠償。
  4.工作損失：乙○○任職於全國企業社擔任鐵工，自94年4 月
    18日因本件車禍住院起至95年2 月20日轉院，受有10個月不
    能工作之損失。查乙○○90年度及93年度之薪資所得分別為
    37 0,900元及192,000 元，其每月之平均薪資至少有3 萬多
    元。爰請求10個月之工作損失為30萬元（計算式：30000 ×
    10＝300000）。
  5.喪失勞動能力：依最高法院63年度台上字第1394號判例意旨
    ，喪失勞動能力之損害賠償不能以一時一地工作之收入為準
    。乙○○為51年3 月23日出生，如尚生存，現年為45歲，擔
    任鐵工工作，身體健康狀況良好，並有焊接之專門技能，依
    一般情形，鐵工每日工資2,000 元，每月工作30日，應有6
    萬元之收入，扣除假日每月亦有45,000元。乙○○因本件車
    禍喪失勞動能力，已鑑定為殘障，並在安養之家接受看護，
    已完全喪失勞動能力，而45,000元對一個有20年焊接經驗之
    老師傅而言，顯係渠有能力賺取之金額，爰請求自殘障手冊
    鑑定之日即95年2 月20日起計算至96年1 月13日死亡止，計
    11個月之喪失勞動能力495,000 元（計算式：45000 ×11
    ＝495000）。
  6.非財產上損害賠償：乙○○於94年4 月18日發生車禍後，經
    署立桃園醫院進行氣管切開手術，送入加護病房靠呼吸器維
    生，同年5 月11日因無法脫離呼吸器轉入呼吸照護病房，直
    至95年2 月20日轉院至德濟醫院仍僅靠鼻胃管灌食，靠呼吸
    器及導尿管維生，直至96年1 月13日死亡。且因氣管切開，
    2 年來一直重複感染、發燒、抽痰，全身插滿維生系統，所
    受之煎熬，與日俱增，加上四肢萎縮癱瘓，無法自理生活，
    全天包尿片，長期身心折磨。而被告非但全無悔意，全未探
    視且拒不賠償，為此請求非財產上之損害賠償200 萬元。
三、證據：提出駕照1 件、診斷證明書5 件、醫療費用證明書1
    件、醫療費用收據6 件、免用統一發票收據4 件、身心障礙
    手冊1 件、寄行計程車車資收據49紙、員工職務證明書1 件
    、戶口名簿1 件、各類所得資料清單1 件、相驗屍體證明書
    1 件（均為影本）、公司變更登記事項卡1 件為證。
乙、被告方面：
一、被告龍錩公司未於言詞辯論期日到庭，亦未提出書狀作何聲
    明或陳述。
二、被告甲○○：
  (一)聲明：
    1.駁回原告之訴。
    2.如受不利判決，願供擔保請准宣告免為假執行。
  (二)陳述：
    1.醫療費用部分：依最高法院88年度台上字第353 號判決意
      旨，本件全民健康保險已提供醫療給付者，應予扣除。且
      原告所提出之醫療費用收據是否均與本件車禍之發生有因
      果關係，亦未見原告舉證以實其說。
    2.交通費用部分：乙○○於94年4 月18日起至94年7 月13日
      之期間均住院治療，並無往返醫院，故此部分應予剔除。
    3.工作損失部分：原告固提出診斷證明書主張乙○○住院治
      療10個月，致無法工作而受有損失，惟查乙○○一方面主
      張任職鐵工，每月薪資為4 萬5 千元，一方面又主張以最
      低薪資15,840元，前後矛盾，不足採信。
    4.喪失勞動能力部分：原告主張乙○○每月之薪資為4 萬5
      千元，並無扣繳憑單可為佐證，被告對此尚有爭執，原告
      此部分之主張為無理由。
    5.非財產上損害賠償：原告主張之非財產上損害賠償金額過
      高，且被告為勞工階級，身無長物，無法支付鉅額之精神
      慰撫金。
  (三)證據：無。
丙、本院依職權調閱本院95年度交簡上字第154 號刑事案卷，及
    向財政部臺灣省北區國稅局桃園縣分局、財政部臺灣省南區
    國稅局岡山稽徵所函查兩造所得及財產歸戶資料。
    理  由
壹、程序部分：
一、按當事人死亡者，訴訟程序在有繼承人、遺產管理人或其他
    依法令應續行訴訟之人承受其訴訟以前當然停止；第168 條
    所定之承受訴訟人，於得為承受時，應即為承受之聲明，民
    事訴訟法第168 條、第175 條第1 項定有明文。本件乙○○
    於提起本件訴訟後，於96年1 月13日死亡，其繼承人即原告
    丁○○○於96年1 月25日具狀聲明承受訴訟，有死亡證明書
    、戶籍謄本各1 份在卷可稽（見本院卷第74-75 頁），本件
    承受訴訟核與前揭規定尚無不合，應予准許。
二、按訴狀送達後，原告不得將原訴變更或追加他訴。但擴張或
    減縮應受判決事項之聲明者，不在此限，民事訴訟法第255
    條第1 項但書第3 款定有明文。經查，本件原告乙○○提起
    附帶民事訴訟時，原請求醫療費用179,578 元、自95年2 月
    20日起至男性平均餘命73歲止之看護費用8,027,000 元、住
    院期間交通費15,000元、依最低基本工資158,40元計算10個
    月不能工作之損失158,400 元、自95年2 月20日起至65歲止
    喪失勞動能力損失11,385,000元、精神上損害賠償5,00萬元
    ，合計請求被告連帶給付2,476 萬4,978 元，及自起訴狀繕
    本送達翌日起至清償日止之法定遲延利息。嗣於本院審理中
    ，乙○○於96年1 月13日死亡，承受訴訟人即原告丁○○○
    於96年1 月25日具狀就工作損失部分依每月30,000元計算擴
    張為30萬元、喪失勞動能力部分計算至96年1 月13日死亡止
    減縮為495,000 元、精神上損害賠償減縮為200 萬元，合計
    請求被告應連帶給付原告3,230,668 元，及自起訴狀繕本送
    達翌日起至清償日止之法定遲延利息，其餘不變，核其主張
    訴之原因、事實及訴訟標的並無更易情形，僅為擴張、減縮
    應受判決事項之聲明，依上揭規定，應予准許。
三、本件被告龍錩公司經合法通知，無正當理由，未於言詞辯論
    期日到場，核無民事訴訟法第386 條各款所列情形，爰依原
    告聲請，就被告龍錩公司部分由其一造辯論而為判決。
貳、實體部分：
一、本院判斷：
  (一)被告甲○○為被告龍錩公司僱用之司機，被告甲○○於94年
    4 月18日下午18時25分許，駕駛車牌號碼HC-561號營業大貨
    車，沿桃園縣八德市○○路由八德往宵裡方向行駛，行經桃
    園縣八德市○○路與三和巷之交岔路口，欲左轉進入三和巷
    時，與乙○○駕騎沿八德市○○路由霄裡往八德方向行駛之
    車牌號碼RTZ-067 號輕型機車發生撞擊，致乙○○受有頭部
    外傷併左側顱內出血、蜘蛛膜下腔出血、頭皮血腫、右側硬
    膜下血腫、右側第七至第九肋間骨折、呼吸衰竭併呼吸器長
    期依賴等身體重大傷害之事實，為兩造所不爭執，並有桃園
    縣政府警察局道路交通事故調查報告表、現場圖、現場照片
    、行政院衛生署桃園醫院診斷證明書等在卷可稽（見桃園地
    方法院檢察署94偵第16722 號第18-33 、本院95桃交附民第
    72號第9-12頁）。被告甲○○因此過失致乙○○受重傷害之
    行為，已經本院刑事庭以95年度桃交簡字第18號刑事判決有
    期徒刑6 月在案（現上訴審理中），亦經本院依職權調閱上
    開刑事卷宗核閱屬實。嗣乙○○於96年1 月13日死亡。
  (二)本件車禍之責任歸屬：
    按汽車行駛時，駕駛人應注意車前狀況，並隨時採取必要之
    安全措施；又汽車行駛至無號誌交岔路口時，同為幹道車，
    轉彎車應讓直行車先行；道路交通安全規則第94條第3 項、
    第102 條第1 項第2 款分別定有明文。被告甲○○汽車駕駛
    人駕駛大貨車於行經肇事地點未注意車前狀況，左轉時轉彎
    車未讓乙○○駕騎之直行車先行，即冒然左轉，致二車發生
    碰撞，使乙○○受有上揭身體之重大傷害，被告甲○○違反
    上開交通法規顯有過失甚明。而乙○○駕騎機車，未注意車
    前狀況，隨時採取必要之安全措施，亦與有過失。本件交通
    事故於刑事案件審理時囑託臺灣省桃園縣區車輛行車事故鑑
    定委員會鑑定結果，認被告「甲○○駕駛營業大貨車左轉彎
    未讓直行車先行為肇事主因」、「乙○○駕駛輕機車疏未注
    意車前狀況為肇事次因」，亦同此認定，有鑑定意見書（影
    本）在卷可稽（見本院刑事95年桃交簡字第18號卷第36-37
    頁）。被告甲○○之過失行為與乙○○之受傷間，具有相當
    因果關係，可堪認定。
  (三)原告得請求之賠償數額：
    按「因故意或過失，不法侵害他人之權利者，負損害賠償責
    任。」、「不法侵害他人之身體者，對於被害人因此減少勞
    動能力，或增加生活上之需要時，應負損害賠償責任。」；
    「不法侵害他人之身體者，被害人雖非財產上之損害，亦得
    請求賠償相當之金額。」民法第184 條第1 項、第193 條第
    1 項、第195 條第1 項前段分別定有明文。被告甲○○駕駛
    大貨車撞擊乙○○駕騎之機車，致乙○○受有上揭身體傷害
    之事實，已如前述，原告請求被告甲○○賠償因此所生之損
    害，自屬有據。茲就原告請求之各項損害金額審酌如下：
  1.醫療費用：
    查乙○○於94年4 月18日發生車禍，受有頭部外傷併左側顱
    內出血、蜘蛛膜下腔出血、頭皮血腫、右側硬膜下血腫、右
    側第七至第九肋間骨折、呼吸衰竭併呼吸器長期依賴等傷害
    ，於行政院衛生署桃園醫院（下稱桃園醫院）住院治療，自
    94年4 月18日至95年2 月20日出院止，醫療費用共計1,64
    7,713 元，其中自付額177,778 元，有桃園醫院醫療費用證
    明書1 紙及診斷證明書3 紙在卷可稽（見本院95年桃交附字
    第72號卷第13頁；本院刑事95年交簡字第18號卷第62-64 頁
    ）；又乙○○車禍後因四肢癱瘓、萎縮，無法自理日常生活
    ，需長期臥床、氣切抽痰，於95年2 月20日自桃園醫院出院
    後，轉入德濟醫院附設護理安養之家照護，2 次因「肺炎、
    急性呼吸衰竭、左側硬腦膜下出血、手術後」之病因在德濟
    醫院門診醫療，支付醫療費用自負額計1,800 元，亦有桃園
    醫院診斷證明書1 紙、德濟醫院醫療收據6 紙及診斷證明書
    各1 紙在卷可稽（見本院95桃交附字第72號卷第8 、14-16
    頁、本院卷第59頁）。是乙○○因本件車禍受傷支出上開醫
    療費179,578 元（177,778 ＋1,800 ＝179,578 元），均係
    自負額之費用，並不包括全民健康保險所提供之醫療給付，
    且均足堪認與本件車禍事故有相當因果關係。原告請求此部
    分醫療費用，應予准許。被告甲○○抗辯無因果關係及應扣
    除全民健康保險之給付部分云云，均無足可採。
  2.看護費用部分：
    乙○○車禍後因四肢癱瘓、萎縮，無法自理日常生活，需長
    期臥床、氣切抽痰，有桃園醫院之診斷證明書可稽，是乙○○確需要看護輔助。乙○○自95年2 月20日自桃園醫院出院
    後，轉入德濟醫院附設護理安養之家照護至95年7 月20日止
    ，每月費用23,000元，共支出115,000 元；再於95年8 月至
    96 年1月13日至八德養護中心看護，支出養護費用126,090
    元；合計看護費用共計241,090 元，有德濟醫院附設護理安
    養之家收據4 紙及八德養護中心收據1 紙為證（見本院95年
    桃交附字72號卷第17-18 頁、本院卷第81頁）。原告此部分
    請求，自屬有據，應予准許。
  3.交通費部分：
    原告主張乙○○自94年4 月18日起至94年7 月13日住院期間
    往返醫院之交通費用115,000 元，固提出計程車車資收據49
    紙為佐（本院95年桃交附字第72號卷第20-36 頁）。惟查，
    乙○○自94年4 月18日發生車禍，經送桃園醫院醫療時起至
    95 年2月20日止，均於桃園醫院住院，並無往返醫院醫療之
    情形，乙○○應無此部分車資之支出，且依該計程車車資收
    據上載「家來回醫院」、「來回」，該車資顯不可能係乙○○往返醫院所支出，原告請求此部分交通費用難予准許。
  4.不能工作之薪資損失：
    查原告請求乙○○於住院期間不能工作之損失，應依乙○○
    發生車禍前當時工作之薪資收入為準，而乙○○於發生車禍
    前於全國企業社擔任鐵工，固據提出員工職務證明書1 紙為
    證（見本院95年桃交附字第72號卷第37頁），惟未提出每月
    薪資之證明，依乙○○於車禍發生前之93年度在全國企業社
    任職薪資所得為192,000 元，有財政部臺灣省北區國稅局93
    年度綜合所得稅各類所得清單在卷可參（見本院卷第58頁）
    ，依此計算每月平均薪資16,000元作為乙○○住院期間原可
    取得之薪資收入，應屬合理，是原告請求10個月不能工作之
    損失為16萬元，應予准許。原告主張依90年度及93年度所得
    計算每月平均薪資或依尚未修正通過之最低基本工資22,000
    元計算，均難作為乙○○住院期間當時薪資所得之依據，原
    告逾上開範圍之請求為無理由，難予准許。
  5.喪失勞動能力：
    按被害人因身體健康被侵害而喪失勞動能力所受之損害，
      其金額應就被害人受侵害前之身體健康狀態、教育程度、
      專門技能、社會經驗等方面酌定之，不能以一時一地之工
      作收入為準；又身體或健康受侵害，而減少勞動能力者，
      其減少及殘存勞動能力之價值，不能以現有之收入為準，
      蓋現有收入每因特殊因素之存在而與實際所餘勞動能力不
      能相符，現有收入高者，一旦喪失其職位，未必能自他處
      獲得同一待遇，故所謂減少及殘存勞動能力之價值，應以
      其能力在通常情形下可能取得之收入為標準；有最高法院
      63年台上字第1394號、61年台上字第1987號判例意旨足資
      參照。
    原告因本件車禍事故，四肢癱瘓、萎縮，需長期臥床、氣
      切抽痰，有桃園醫院診斷證明書1 紙在卷可稽（見本院卷
      第59頁），原告主張乙○○已完全喪失勞動能力可堪採取
      。
    原告雖主張乙○○於車禍發生前擔任鐵工工作，身體健康
      狀況良好，並有焊接之專門技能，依一般鐵工每日工資為
      2,000 元計算，扣除假日，每月應有45,000元之收入，惟
      未舉證每月有45,000元收入之證明。依前揭最高法院判例
      意旨，減少勞動能力之損害不能以目前一時一地之工作收
      入為準，是乙○○喪失勞動能力之損害尚難以其發生車禍
      前之93年度於全國企業社之薪資收入為準。查乙○○於90
      年度先後於翰龍貿易股份有限公司、元鴻工程有限公司、
      全國企業社任職，薪資所得合計370,900 元，有財政部臺
      灣省北區國稅局90年度綜合所得稅各類所得清單在卷可參
      （見本院卷第60頁），乙○○於該期間先後於不同地點任
      職，可見乙○○於通常情形下每月平均應有取得30,908元
      （370,900 ÷12＝30,908）之工作能力，揆諸上揭最高法
      院判例意旨，應依93年度薪資所得為基準，計算乙○○將
      來勞動能力收入之標準，始為適當。乙○○因本件車禍完
      全喪失勞動能力，已鑑定為殘障，在安養之家接受看護，
      已於96年1 月23日死亡，原告請求自殘障手冊鑑定之日即
      95年2 月20日起至96年1 月13日死亡止，計11個月喪失勞
      動能力之損害339,988 元（計算式：30,908×11＝339,98
      8） ，應予准許，逾上開金額部分，為無理由，應予駁回
      。
    6.非財產上損害賠償：
      按非財產上之損害賠償，應以實際加害之情形、被害人所
      受精神上痛苦之程度、賠償權利人之身分地位、經濟能力
      ，並斟酌賠償義務人之經濟狀況、可歸責之程度等定之。
      查乙○○為51年3 月23日生，職業工，無財產；被告甲○○為63年11月30日生，教育程度高中畢業，業司機，無財
      產；有附於刑事偵查卷宗調查筆錄及本院卷附財產歸屬資
      料清單可參（見本院卷第34-43 頁）；又審酌乙○○因本
      件車禍造成四肢癱瘓、萎縮，需長期臥床、氣切抽痰至96
      年1 月13日死亡，及被告之過失程度等一切情狀，認原告
      得請求之金額以100 萬元為適當，超逾部分，則不予准許
      。
    7.綜上所述，被告應賠償原告之損害賠償額共計1,920,656
      元（計算式：醫療費用179,578 元＋看護費241,090 元＋
      不能工作損失160,000 元＋喪失勞動能力之損失339,988
      元＋慰藉金100 萬元＝1,920,656 元）。
  (四)過失比例：
    按損害之發生或擴大，被害人與有過失者，法院得減輕賠償
    金額，或免除之。民法第217 條第1 項定有明文。本件被告
    甲○○駕駛大貨車行經肇事地點，為無號誌之交岔路口，轉
    彎時自應注意車前狀況，隨時為停車之準備，並應讓直行車
    先行，而依當時情形又無不能注意之情事，竟轉彎車未讓直
    行車先行而肇事，應有過失，且為主要肇事因素；而乙○○
    駕騎機車，亦未注意車前狀況，隨時為採取必要之安全措施
    ，亦與有過失，已如前述。本院審酌車禍之經過、兩造遵守
    義務之可能及要求，認被告甲○○應負60％之過失責任，乙○○應負40％之過失責任。依前揭民法第217 條第1 項之規
    定，被告甲○○應賠償乙○○所受損害額為1,152,394 （1,
    920,656 ×0.6=1,152,394 ，四捨五入)。
  (五)被告龍錩貨運公司為被告甲○○之僱用人，應負僱用人連帶
    賠償責任：
    按受僱人因執行職務，不法侵害他人之權利者，由僱用人與
    行為人連帶負損害賠償責任。但選任受僱人及監督其職務之
    執行，已盡相當之注意或縱加以相當之注意而仍不免發生損
    害者，僱用人不負賠償責任。民法第188 條第1 項定有明文
    。查被告甲○○係被告龍錩貨運公司僱用之大貨車司機，被
    告龍錩貨運公司就被告甲○○上開因執行職務駕駛不慎所致
    之侵權行為，自應依民法第188 條第1 項之規定，負連帶損
    害賠償之責。
  (六)另據原告陳述迄今未領取本件車禍之強制汽車責任保險金，
    爰本件未予扣除可領取之保險金額，併此敘明。
  (七)綜上述，原告依據侵權行為之法律關係，請求被告連帶給付
    1,152,394 元，及自起訴狀繕本送達翌日（即95年8 月7 日
    ）起至清償日止，按年息5 ％計算之利息為有理由，應予准
    許。逾此範圍之其餘請求則不予准許，應予駁回。
  (八)假執行之宣告：
    原告及被告甲○○分別陳明願供擔保，聲請宣告假執行及免
    為假執行，於原告勝訴部分，核無不合，爰分別酌定相當擔
    保金額准許之。至原告敗訴部分，其假執行之聲請失所附麗
    ，應予駁回。
四、本件事證已經明確，雙方其餘主張或陳述，於本件判決結果
    並無影響，不再一一論述。
五、據上論結，本件原告之訴為一部有理由，一部無理由，依民
    事訴訟法第385 條第1 項前段、第79條、第85條第2 項、第
    390 條第2 項、第392 條，判決如主文。
中　　華　　民　　國　　96　　年　　3　　 月　　15　　日
                  民事第二庭  法　官　蔡寶樺
以上正本係照原本作成。
如對本判決上訴，須於判決送達後20日內向本院提出上訴狀
中　　華　　民　　國　　96　　年　　3 　　月　　15　　日
                                書記官　謝至菁
